【裁判字號】    90,台上,275
【裁判日期】    900118
【裁判案由】    貪污
【裁判全文】
最高法院刑事判決                                  九十年度台上字第二七五號
    上訴人  台灣高等法院高雄分院檢察署檢察官
    被  告  甲○○
右上訴人因被告貪污案件，不服台灣高等法院高雄分院中華民國八十九年八月二十二
日第二審更審判決（八十七年度上更(二)字第一六○號，起訴案號：台灣高雄地方法院
檢察署八十三年度偵字第一九一○號），提起上訴，本院判決如左：
    主  文
原判決撤銷，發回台灣高等法院高雄分院。
    理  由
本件原判決以：公訴意旨略稱被告甲○○自民國七十三年間起，受聘擔任高雄市立凱
旋醫院（下簡稱凱旋醫院）院長職兼負責該院法律精神科門診及初診主治醫師，為依
據法令從事公務之人員。其於七十四年九月九日簽署「高雄市立凱旋醫院醫師服務切
結書」，承諾願實踐醫師獎勵金發給辦法，「不在外間私自開業及兼業」及「不假借
他人名義或眷屬關係在外幫助有關診療業務」，始得按照「省市政府衛生處局所屬醫
療機構人員獎勵金發給要點」具領基本獎勵金及服務獎勵金。詎竟意圖為自己不法所
有，基於概括犯意，自七十七年一月起，即長期利用下班時間，前往以其父郭家炳名
義開設位於高雄市○鎮區○○路三六九號「東宏神經精神科醫院」（下稱東宏醫院）
看診，而隱瞞其在上開醫院從事醫療業務之事實，使凱旋醫院填造獎勵金清冊之出納
人員、人事會計人員及主管單位，陷於錯誤，以為其未在外從事醫療業務，而發給基
本獎勵金及服務獎勵金。並在該院每月發放之基本獎勵金、每年發放之服務獎勵金等
印領清冊上蓋章受領，且明知依前開切結書，其既在東宏醫院為診療業務，不可領取
上開獎勵金，竟連續在上開清冊「機關長官欄」蓋用其院長職章，且又在領款欄蓋用
自己印章，以詐領上開獎勵金。又明知其所屬人事室主任、會計室主任所製作醫師獎
勵金清冊將其自己列為合法領款人之公文書確非實在，竟以其係高雄市立凱旋醫院院
長身分，利用分層負責辦法，使該醫院不知情之秘書代院長決行，於審核上開獎勵金
之機會，因勢乘便以機關長官核准不實記載之公文書。其利用職務上之機會，詐得之
獎勵金，計：七十七年詐領基本獎勵金新台幣（下同）四十萬六千零八十元、服務獎
勵金一百十萬六千零五十元，七十八年詐領基本獎勵金四十萬六千零八十元、服務獎
勵金一百十三萬一千二百十元，七十九年一月至八月詐領基本獎勵金二十八萬八千元
、服務獎勵金一百十萬五千八百九十六元，共計詐領基本獎勵金一百十萬零一百六十
元，及服務獎勵金三百三十四萬三千一百五十六元等情，涉犯八十一年七月十七日修
正前戡亂時期貪污治罪條例第五條第一項第二款罪嫌。但經審理結果，認不能證明被
告犯罪，因而維持第一審諭知被告無罪之判決，駁回檢察官在第二審之上訴。固非無
見。
惟查：(一)除有特別規定外，未受請求之事項予以判決者，其判決當然違背法令，刑事
訴訟法第三百七十九條第十二款定有明文。本件被告「明知其所屬人事室主任、會計
室主任所製作醫師獎勵金清冊將其自己列為合法領款人之公文書確非實在，竟以其係
高雄市立凱旋醫院院長身分，利用分層負責辦法，使該醫師不知情之秘書代院長決行
，於審核上開獎勵金，因勢乘便以機關長官核准不實記載之公文書。」（涉犯刑法第
二百十三條公務員登載不實事項於公文書罪嫌）部分之事實，並未為檢察官起訴書事
實欄所及，亦即未經起訴，原判決竟予以一併審認論斷，自有未受請求之事項予以
判決之違背法令。(二)刑事訴訟採真實發見主義，審理事實之法院，對於有利及不利於
被告之證據，均應一併加以注意，依職權詳加調查，以為判斷之基礎，此觀刑事訴訟
法第二條第一項及第一百六十三條第一項規定自明；故苟與待證事實有重要關係，在
客觀上認為應行調查之證據，如未予調查，或雖已調查而其內容尚未明瞭，即率行判
決者，即有同法第三百七十九條第十款所稱「應於審判期日調查之證據未予調查」之
違背法令。證人即東宏醫院負責團康活動之蔡麗琴於原審證稱：「東宏醫院係被告在
經營，被告之父親郭家炳只是掛名，被告大部分在晚上看病人，白天若有病人約診，
他也會門診病人」等語（原審上訴卷一二九頁）；證人即東宏醫院主治醫師林英齡於
原審證稱：「被告有至東宏醫院看診，約每星期一至五晚上來看診，祇有我及被告在
看診，被告之父郭家炳只是幌子」等語（同上卷九二、九三頁）；其等二人均已明確
指證被告確有至東宏醫院為病患門診之行為。另證人即東宏醫院藥劑師高月碧及總務
陳仙季於歷審證稱東宏醫院由被告經營，醫院之整建、開銷等均由他決定，被告會幫
看門診，有開處方箋等語（第一審卷一○○、一○一、一○二頁，原審上訴卷五五、
五六、五七頁）；而扣案之處方箋十五張（正本十三張、影本二張），被告自承係其
所書寫；另由證人林英齡所提出之處方箋正本計一百七十八張（見外放證物袋內），
其上字跡與被告自承係其書寫處方箋上之筆跡相同，業經法務部調查局鑑定明確，有
該局鑑定通知書可按；則證人陳仙季、高月碧、蔡麗琴、林英齡上開不利於被告之證
詞，是否與事實不符？非無審究之餘地。另被告未在東宏醫院領取薪資，固據財政部
高雄市國稅局函證明確，但證人高月碧、陳仙季、蔡麗琴均證稱東宏醫院實際係由被
告在經營云云；如果屬實，被告似無在自己經營之醫院領取薪資之理；該醫院之營收
如何處理？是否存入被告之帳戶？被告有無提領使用之情形？俱與東宏醫院是否確為
被告經營，至有關聯。上開不利於被告之證據是否可採？原審俱未予調查清楚，復未
說明不予調查採取之理由，尚嫌查證未盡及理由欠備。(三)證人高月碧、陳仙季於歷審
證稱「扣案之十五張處方箋，僅係被告為病患看診所開立處方箋其中幾張而已，他一
星期看病患至少三、四天」等語。另經詳核扣案之十五張處方箋，及由證人林英齡所
提出之一百七十八張處方箋，其中七十七年五月至十二月者計有一百六十八張，七十
九年二月至七月計有二十五張，則上開合計一百九十三張（即扣案之十五張及林英齡
提出之一百七十八張），僅係七十七年至七十九年八月間所開立處方箋之部分而已。
原審未予勾稽細查，遽謂上開處方箋係七十七年五月至七十九年七月止，共二年三個
月約八百天之處方箋，平均每四天才開立一張，不可能係被告為病患看診開立云云，
亦嫌率斷，且有所認定之事實與卷證資料不符之證據上理由矛盾。以上諸端，或為檢
察官上訴意旨所指摘，或為本院得依職權調查之事項，應認原判決仍有撤銷發回之原
因。
據上論結，應依刑事訴訟法第三百九十七條、第四百零一條，判決如主文。
中      華      民      國     九十     年      一      月     十八     日
                              最高法院刑事第九庭
                                  審判長法官  曾  有  田
                                        法官  陳  宗  鎮
                                        法官  劉  介  民
                                        法官  魏  新  和
                                        法官  孫  增  同
      右正本證明與原本無異
                                              書  記  官
中      華      民      國     九十     年      一      月    三十一    日


司法院資訊處製作；財團法人民間司法改革基金會備份。
